【裁判字號】    90,訴,829
【裁判日期】    900801
【裁判案由】    偽造文書等
【裁判全文】
臺灣板橋地方法院刑事判決                            九十年度訴字第八二九號
    公  訴  人  臺灣板橋地方法院檢察署檢察官
    被      告  甲○○
右列被告因偽造文書等案件，經檢察官提起公訴（九十年度偵字第六三七七號），本
院判決如左：
    主  文
甲○○毀越安全設備竊盜，累犯，處有期徒刑壹年。未扣案簽帳單上偽造「乙○○」
之署名貳拾壹枚（含複寫之拾肆枚）均沒收。
    事  實
一、甲○○前因違反麻醉藥品管理條例案件，經臺灣士林地方法院於民國八十六年二
    月四日以八十五年度訴字第一一七六號判處有期徒刑八月，嗣經臺灣高等法院於
    八十六年十一月二十六日以八十六年度上訴字第四八○三號判決上訴駁回確定，
    甫於八十七年八月三十日縮刑期滿執行完畢。其意圖為自己不法之所有，於九十
    年二月二十六日上午八時至十一時三十分期間內之某時，趁其住處同棟大樓鄰居
    乙○○外出之際，以不詳之方式破壞乙○○位於臺北縣五股鄉○○路○段二十二
    巷十號十三樓住處陽臺鐵窗上之安全門，致該安全門整片掉落後侵入之（毀損及
    侵入住宅部分未據告訴），並竊取屋內由乙○○所有之金飾乙批（約值新台幣十
    萬元）、行動電話二具及如附表一所示之信用卡六張。甲○○得手後，復基於行
    使偽造私文書及意圖為自己不法所有之概括犯意，先於同日十一時二十九分許，
    持所竊得乙○○上開如附表一編號三、五、六之信用卡，先至設於臺北縣泰山鄉
    ○里路二號萬方家具企業有限公司（下稱為萬方公司），消費購買傢俱等物，並
    於結帳時將所竊得之信用卡其中三張交予結帳人員，佯為真正持卡人簽帳消費，
    並接續在結帳人員繕打交付一式三聯之簽帳單第一聯持卡人簽名欄上偽簽「乙○○」之署名乙枚（同時複寫「乙○○」署名各乙枚於第二、三聯），以為「持卡
    人同意依照信用卡使用約定，一經使用或訂購物品均應按所示之全部金額，付款
    予發卡銀行」用意之證明，並交還結帳人員而行使該簽帳單簽帳購物，使該結帳
    人員陷於錯誤，而將甲○○選購之物品及簽帳單第一聯交付甲○○收取，發卡銀
    行亦誤認其即為信用卡持卡人而代為墊付簽帳款，足以生損害於真正持卡人乙○○、萬方公司及發卡銀行；嗣被告再承上開概括犯意，於同日十七時十二分許，
    在設於臺北縣三重市○○路○段六○九巷二號地下一樓屈臣百佳股份有限公司氏
    湯城二店（下稱為屈臣氏湯城二店），購買玩具、藥品及香煙等雜貨，並於結帳
    時以所竊得如附表一編號四之信用卡交予結帳人員，佯為真正持卡人簽帳消費，
    並接續在結帳人員繕打交付一式三聯之簽帳單第一聯持卡人簽名欄上偽簽「乙○○」之署名乙枚（同時複寫「乙○○」署名各乙枚於第二、三聯），以為「持卡
    人同意依照信用卡使用約定，一經使用或訂購物品均應按所示之全部金額，付款
    予發卡銀行」用意之證明，並交還結帳人員而行使該簽帳單簽帳購物，使該結帳
    人員陷於錯誤，而將甲○○選購之物品及簽帳單第一聯交付甲○○收取，發卡銀
    行亦誤認其即為信用卡持卡人而代為墊付簽帳款，足以生損害於真正持卡人乙○○、萬方公司及發卡銀行。其上開冒用信用卡之時間、地點、使用之信用卡、消
    費金額及購買物品等均詳如附表二所示。嗣被告仍承前之概括犯意，於同日十七
    時三十三分許再次前往屈臣氏湯城二店選買價值三千二百二十四元之玩具、藥品
    及香煙等雜貨，並以相同之方式持如附表一編號四之信用卡簽帳消費，在簽帳單
    第一聯上上偽造「乙○○」之署名（同時複寫「乙○○」署名各乙枚於第二、三
    聯）交回結帳人員丙○○時，為丙○○查覺其簽名與信用卡上之簽名筆跡不符，
    乃報警查獲，而未能詐得所購物品。
二、案經臺北縣警察局盧洲分局報告臺灣板橋地方法院檢察署檢察官偵查起訴。
    理  由
一、訊之被告甲○○固自承確有於右揭時地冒用乙○○之信用卡詐購物品之情事，惟
    矢口否認有竊盜之犯行，辯以該等信用卡係其依雜誌上刊載之廣告聯絡後，於九
    十年二月二十六日中午在臺北縣新莊市○○路、幸福路交叉路口，以二萬元之代
    價向綽號「阿文」之年籍不詳成年男子所購得，並非行竊得來，且其亦患有精神
    疾病云云。經查：
  (一)被害人乙○○位於臺北縣五股鄉○○路○段二十二巷十號十三樓之住處，於九十
    年二月二十六日上午八時乙○○出門後之某時，遭人以不詳之方式破壞陽臺鐵窗
    上之安全門，致該安全門整片掉落後侵入之，並竊取屋內由乙○○所有之金飾乙
    批（約值新台幣十萬元）、行動電話二具及如附表一所示之信用卡六張等情，迭
    據證人乙○○於警訊、偵查及本院審理中指證明確，並有現場相片三幀在卷足佐
    。又被告於如附表二所示之時地，持乙○○所有遭竊之信用卡至萬方公司及屈臣
    氏湯城二店消費購物，並在簽帳單上偽造「乙○○」署名之事實，亦經被告自白
    不諱在卷，核與證人即屈臣氏湯城二店人員丙○○、萬方公司人員劉天錫所陳述
    被告持卡消費之情形一致，並有簽帳單影本七張、萬方公司門市訂購單影本二張
    、被告家中所攝購得物品之相片六幀、被告簽帳時監視攝影機翻拍之相片六幀可
    資佐證，堪信其自白應與事實相符。
  (二)被告雖否認有侵入乙○○住宅行竊之犯行，並以前開情置辯，惟：
    1.被告在被害人乙○○住處遭竊後數小時內，即於如附表二所示之時地購物時冒
      用乙○○於住處失竊之信用卡購物，則被告為當日侵入乙○○住處行竊之人之
      可能性極高。參酌被告與被害人為同一棟大樓之隔壁鄰居，具密切之地緣關係
      ，又持乙○○失竊之信用卡消費使用，尤有侵入乙○○住處行竊之極高度嫌疑
      。
    2.而被告在警訊中辯稱當時向「阿文」購得之信用卡數量為二張云云（參偵查卷
      第四頁），惟被告所冒用乙○○失竊之信用卡事實上共達四張之多（如附表二
      所示），足認其警訊中之所辯顯非屬實。又被告在本院審理中雖改稱當時係購
      得三、四張信用卡云云，然此與其警訊中所供述之數量前後不一，其可信度本
      已令人存疑。且被害人乙○○住處係在被害人於當日八時出門後始行遭竊，而
      被告持被害人所失竊之信用卡簽帳購物，最早一筆交易係在當日十一時二十九
      分，此有簽帳單影本乙紙在卷足稽，換言之，自被害人失竊至被告開始持失竊
      之信用卡簽帳使用之時間，最長不過為三小時三十分，茍被告真係依雜誌上刊
      登之廣告聯絡後購得該等信用卡，則衡情該出售之人事前必已備妥相當數量之
      信用卡後再刊登廣告，俾於購買之人依廣告聯絡後能迅為交付，而若被告所辯
      屬實，則其與「阿文」在被害人失竊後短短二、三小時之時間內，尚需完成聯
      絡、商議價格及交付時地、前往約定地點付款交貨等行為，若該等信用卡確係
      他人所竊得後出售予被告，似難能在如此短促之時間內完成，是其所辯衡與事
      理亦有未符。況被告偶然依廣告購買之信用卡竟為數小時前其鄰居失竊之物，
      似亦過於巧合，令人難以置信，反以係被告侵入竊得後即行使用之情形較為合
      理。此外，被告又無法說明其憑以聯絡之廣告刊登雜誌期別、電話號碼及「阿
      文」之年籍資料，空言置辯，實難信為真實。
    3.被告雖尚以其有精神上之疾病資為抗辯，惟：按刑法上之心神喪失與精神耗弱
      ，應依行為時精神障礙程度之強弱而定，如行為時之精神，對於外界事務全然
      缺乏知覺理會及判斷作用，而無自由決定意思之能力者，為心神喪失，如此項
      能力並非完全喪失，僅較普通人之平均程度顯然減退者，則為精神耗弱。本件
      被告固患有安非他命誘發之器質性精神病，惟其症狀僅係情緒激躁及被害妄想
      ，此有其提出之臺北榮民總醫院診斷證明書乙份足按；再觀乎被告在本院應訊
      之反應、神情均無異常，就訊問之內容亦能瞭解並為清楚之自辯，復自承明瞭
      其冒用信用卡之行為係屬違法等語，再參以其先破壞被害人陽臺鐵窗後，再先
      後持至二個不同之特約商店依一般之交易之方式刷卡消費達七次之多，並在簽
      帳單上正確簽署被害人之姓名，以其能順利為如此一連串之竊盜、冒用信用卡
      之行為觀察，足證被告並非對於外界事務全然缺乏知覺理會及判斷作用，而無
      自由決定意思之能力者，或有較普通人之平均程度顯然減退之情形，堪認其為
      上述竊盜、冒刷信用卡行為之時即非處於心神喪失或精神耗弱之狀態。
  (三)本院綜合上述各節，認被告所辯均與事實不符，無足採信，本件事證明確，被告
    犯行堪予認定。
二、按持信用卡交易，基本上於財團法人聯合信用卡處理中心（下稱信用卡中心）不
    依契約給付持卡人所消費之帳款予特約商店時，持卡人對於特約商店仍直接負有
    給付價金義務，從而持信用卡交易與通常之買賣並無差異，僅在價金給付後由發
    卡銀行經由信用卡中心代為付帳，而發卡銀行經由信用卡中心給付特約商店價金
    時，則就事後之權利關係發生變動，亦即由持卡人對於發卡銀行負擔給付價金債
    務而已，是持卡人與特約商店間之交易，乃係以信任關係為基礎的信用販賣契約
    ，倘持卡人並無支付價金之意思或能力，向特約商店提示信用卡消費，係屬對特
    約商店店員施行詐欺。再按持信用卡交易後，店員交付予持卡人簽名之簽帳單係
    一式三聯，其中第一聯由持卡人簽名後（同時複寫第二、三聯），即由商店店員
    交持卡人收執，係表明持卡人同意依照信用卡使用約定，一經使用或訂購物品均
    應按所示之全部金額，付款予發卡銀行，故持卡人於該簽帳單簽名之用意，係對
    所簽之金額負責之意，故為私文書。核被告所為，係犯刑法第三百二十一條第一
    項第二款之毀越安全設備竊盜罪，同法第二百十六條、第二百十條之行使偽造私
    文書罪（在簽帳單上持卡人欄簽名而偽造簽帳單並行使部分），及同法第三百三
    十九條第一項之詐欺取財罪（佯為真正信用卡持卡人而使店員交付貨品部分）。
    被告在簽帳單上偽造署押之行為，屬偽造私文書之階段行為，而偽造私文書之低
    度行為復均為行使之高度行為所吸收，均不另論罪。被告在萬方公司購買家具價
    值合計六萬元之家具後，共提出四張信用卡供該公司結帳，顯係基於單一冒用信
    用卡之犯意接續為之，為接續犯，乃實質上一罪，應僅論以一罪。又被告在屈臣
    氏湯城二店第二次冒用信用卡購物時，其將信用卡交付店方時即已開始詐欺行為
    之著手，然旋為店方發覺而未取得所購之物，其詐欺犯行尚屬未遂。被告於萬方
    公司冒用信用卡乙次（接續四次為之），於屈臣氏湯城二店冒用二次，其先後三
    次詐欺既遂及未遂、行使偽造私文書之犯行，時間緊接，方法相同，觸犯構成要
    件相同之罪，顯係基於概括犯意而為，乃連續犯，其中詐欺部分雖有既遂未遂之
    別，仍無礙連續犯之成立，是其所犯上開行使偽造文書罪及詐欺取財罪均應依刑
    法第五十六條規定各以一罪論，並加重其刑。又被告所犯上開毀越安全設備竊盜
    、行使偽造私文書及詐欺取財三罪間，有目的手段之牽連犯關係，應依刑法第五
    十五條之規定從一重之毀越安全設備竊盜罪處斷。又被告前因違反麻醉藥品管理
    條例案件，經臺灣士林地方法院於八十六年二月四日以八十五年度訴字第一一七
    六號判處有期徒刑八月，嗣經臺灣高等法院於八十六年十一月二十六日以八十六
    年度上訴字第四八○三號判決上訴駁回確定，甫於八十七年八月三十日縮刑期滿
    執行完畢，此有臺灣高等法院檢察署刑案紀錄簡覆表附卷足參，其於五年以內再
    犯本件最重本刑為有期徒刑以上之罪，為累犯，應依刑法第四十七條之規定遞為
    加重其刑。爰審酌被告前有犯罪紀錄，素行非佳，而住宅係屬人民安憩私密之處
    ，被告以侵入被害人住宅行竊，足以造成民眾日常生活之恐懼，製造社會之不安
    甚鉅，兼衡其冒用信用卡消費之金額及次數，及信用卡乃現代社會普遍而重要之
    交易工具，並有促進經濟、市場之功效，其運作之良窳則端賴社會之信任，被告
    偽造信用卡並行使之，已相當程度造成此項信任之破壞，嚴重妨礙金融交易秩序
    ，自不宜輕縱，並其犯罪後之態度等一切情狀，量處如主文所示之刑，以示儆懲
    。被告先後冒用信用卡簽帳七次，均在一式三聯之簽帳單第一聯上偽簽「乙○○
    」之署名，並同時複寫於第二、三聯，已如前述，是其偽造之「乙○○」署名合
    計為二十一枚（含複寫十四枚）均應依刑法第二百十九條規定宣告沒收。
據上論斷，應依刑事訴訟法第二百九十九條第一項前段、刑法第三百二十一條第一項
第二款、第二百十六條、第二百十條、第三百三十九條第一項、第三項、第五十五條
、第四十七條、第二百十九條、罰金罰鍰提高標準條例第一條前段，判決如主文。
中      華      民      國      九十      年      八      月      一    日
                                  臺灣板橋地方法院刑事第二庭
                                          法  官  楊  博  欽
右正本證明與原本無異。
如不服本判決，應於判決送達後十日內，向本院提出上訴狀。
                                          書記官  潘  文  賢
中      華      民      國      九十      年      八      月      一    日
附錄本案論罪科刑法條全文：
中華民國刑法第二百一十條
  偽造、變造私文書，足以生損害於公眾或他人者，處五年以下有期徒刑。
中華民國刑法第二百一十六條
  行使第二百十條至第二百十五條之文書者，依偽造、變造文書或登載不實事項或使
  登載不實事項之規定處斷。
中華民國刑法第三百二十一條
  犯竊盜罪而有左列情形之一者，處六月以上五年以下有期徒刑：
    一  於夜間侵入住宅或有人居住之建築物、船艦，或隱匿其內而犯之者。
    二  毀越門扇、牆垣或其他安全設備而犯之者。
    三  攜帶兇器而犯之者。
    四  結夥三人以上而犯之者。
    五  乘火災、水災或其他災害之際而犯之者。
    六  在車站或埠頭而犯之者。
  前項之未遂罰之。
中華民國刑法第三百三十九條
  意圖為自己或第三人不法之所有，以詐術使人將本人或第三人之物交付者，處五年
  以下有期徒刑、拘役或科或併科一千元以下罰金。
  以前項方法得財產上不法之利益或使第三人得之者，亦同。
  前二項之未遂犯罰之。
附表一：
┌──┬────────┬────────────────┬──────┐
│編號│發  卡  銀  行  │  信  用  卡  卡  號            │  數    量  │
├──┼────────┼────────────────┼──────┤
│ 一 │美商花旗銀行    │0000000000000000│  乙    張  │
├──┼────────┼────────────────┼──────┤
│ 二 │玉山商業銀行    │0000000000000000│  乙    張  │
├──┼────────┼────────────────┼──────┤
│ 三 │富邦商業銀行    │0000000000000000│  乙    張  │
├──┼────────┼────────────────┼──────┤
│ 四 │上海商業儲蓄銀行│0000000000000000│  乙    張  │
├──┼────────┼────────────────┼──────┤
│ 五 │安泰商業銀行    │0000000000000000│  乙    張  │
├──┼────────┼────────────────┼──────┤
│ 六 │中國商業信託銀行│0000000000000000│  乙    張  │
└──┴────────┴────────────────┴──────┘
附表二：
┌──────┬───────┬──────┬─────┬───────┐
│時間        │特約商店      │使用之信用卡│金額      │購買物品      │
├──────┼───────┼──────┼─────┼───────┤
│十一時二九分│萬方公司      │附表一編號五│一萬元    │沙發乙套、    │
├──────┼───────┼──────┼─────┤大茶几乙套、  │
│十一時三十分│萬方公司      │附表一編號六│一萬元    │高底櫃乙個、  │
├──────┼───────┼──────┼─────┤單人床乙個、  │
│十一時三七分│萬方公司      │附表一編號三│一萬一千元│羊毛墊乙個。  │
├──────┼───────┼──────┼─────┤              │
│十一時四一分│萬方公司      │附表一編號六│二萬元    │              │
├──────┼───────┼──────┼─────┤              │
│約十一時三十│萬方公司      │附表一編號六│九千元    │              │
│分許        │              │            │          │              │
├──────┼───────┼──────┼─────┼───────┤
│十七時二二分│屈臣氏湯城二店│附表一編號四│三四八元  │玩具、香煙、藥│
├──────┼───────┼──────┼─────┤品等雜物      │
│十七時三三分│屈臣氏湯城二店│附表一編號四│三二二四元│              │
└──────┴───────┴──────┴─────┴───────┘


司法院資訊處製作；財團法人民間司法改革基金會備份。
